ACORDAO-COMPLETO-2497898

ACÓRDÃO 10897/2021 ATA 30/2021 - SEGUNDA CÂMARA

VISTOS, relatados e discutidos estes autos de tomada de contas especial, em que se aprecia recurso de reconsideração interposto por Rafaela Pracato Colato (XXX.378.768-XX) , ex-dirigente da sociedade empresarial Farmácia Rafaela Pravato Colato - ME contra o Acórdão 10869/2020-TCU-Segunda Câmara, relator Min. Aroldo Cedraz, que julgou tomada de contas especial instaurada pelo Fundo Nacional de Saúde (FNS) , em desfavor da recorrente, em razão de irregularidades na aplicação dos recursos repassados à referida pessoa jurídica, no âmbito do Programa Farmácia Popular do Brasil - Aqui Tem Farmácia Popular (PFPB) -, no período de 23/8/2010 a 10/9/2012,
ACORDAM os Ministros do Tribunal de Contas da União, reunidos em sessão da Segunda Câmara, diante das razões expostas pelo relator, em:
9.1 nos termos dos arts. 32, inciso I e 33, da Lei 8.443/1992, conhecer do recurso de reconsideração interposto por Rafaela Pracato Colato (XXX.378.768-XX) para, no mérito, negar-lhe provimento;
9.2 dar ciência desta deliberação à recorrente, à Procuradoria da República no Estado de São Paulo e demais interessados no processo, informando que o teor integral das peças que o integram poderá ser obtido no endereço eletrônico www.tcu.gov.br/acordaos e que o acesso às demais peças do processo pode ser obtido no endereço eletrônico deste Tribunal, opção "vista eletrônica".

Recurso de reconsideração interposto por Rafaela Pracato Colato (peças 79-82), contra o Acórdão 10.869/2020-2ª Câmara (peça 44), relatado pelo Ministro Aroldo Cedraz.

Segunda Câmara

Fundo Nacional de Saúde - MS.

3. Interessados/Responsáveis/Recorrentes:
3.1. Recorrente: Rafaela Pravato Colato (XXX.378.768-XX).

13.1. Ministros presentes: Bruno Dantas (Presidente), Augusto Nardes, Aroldo Cedraz e Raimundo Carreiro (Relator).
13.2. Ministro-Substituto presente: André Luís de Carvalho.

RAIMUNDO CARREIRO

Ministro Aroldo Cedraz.

Trata-se de tomada de contas especial instaurada pelo Fundo Nacional de Saúde (FNS) , em desfavor de Rafaela Pravato Colato, ex-dirigente da sociedade empresarial Farmácia Rafaela Pravato Colato - ME , em razão da não comprovação da regular aplicação dos recursos repassados pela União, no âmbito de programa Farmácia Popular do Brasil nos exercícios de 2010 a 2012 (peça 19, p. 1-2) .
2.	Examina-se, nesta oportunidade, recurso de reconsideração interposto por Rafaela Pracato Colato contra o Acórdão 10869/2020-TCU-Segunda Câmara, relatado pelo Ministro Aroldo Cedraz (peça 44) . Transcrevo, com ajustes de forma, a instrução produzida pela Secretaria de Recursos (Serur) à peça 104, endossada pelo diretor da Unidade (peça 105) e que obteve parecer convergente, em cota simples, do representante do MP/TCU, Procurador Júlio Marcelo de Oliveira (peça 108) .
"INTRODUÇÃO 
1. Trata-se de recurso de reconsideração interposto por Rafaela Pracato Colato (peças 79-82) , contra o Acórdão 10869/2020-TCU-Segunda Câmara (peça 44) , relatado pelo Ministro Aroldo Cedraz, com o seguinte teor:  
ACORDAM os Ministros do Tribunal de Contas da União, reunidos em Sessão de 2ª Câmara, diante das razões expostas pelo Relator, com fundamento nos arts. 1º, inciso I; 12, § 3º; 16, inciso III, alíneas "b" e "c"; 19; 23, inciso III; 28, inciso II; e 57 da Lei 8.443/92, c/c os arts. 209, 210 e 214, inciso III, alínea "a"; e 267 do Regimento Interno do Tribunal, em:  
9.1. julgar irregulares as contas da Sra. Rafaela Pravato Colato, condenando-a ao pagamento das importâncias abaixo especificadas, fixando-lhe o prazo de 15 (quinze) dias, a contar da notificação, para que comprove, perante o Tribunal (art. 214, inciso III, alínea "a", do Regimento Interno) , o recolhimento das referidas quantias aos cofres do Fundo Nacional de Saúde, atualizadas monetariamente e acrescidas dos juros de mora, calculados a contar das datas indicadas até o dia do efetivo recolhimento do débito, na forma prevista na legislação em vigor: 
	Data de ocorrência 
	Valor histórico (R$ 1,00) 

	19/10/2011
	 	10.298,07

	18/11/2011
	 	1.562,97

	09/12/2011
	 	1.863,81

	30/12/2011
	 	2.178,75

	13/02/2012
	 	2.243,46

	14/03/2012
	 	3.209,13

	27/03/2012
	 	3.871,41

	27/04/2012
	 	4.220,85

	13/06/2012
	 	3.662,40

	14/06/2012
	 	385,56

	26/07/2012
	 	3.818,40

	27/07/2012
	 	385,56

	23/08/2012
	 	4.100,10

	24/08/2012
	 	399,33

	10/09/2012
	 	234,09

	10/09/2012
	 	1.285,20

	23/08/2010
	 	6.289,65

	22/09/2010
	 	6.102,27

	22/09/2010
	 	10,18

	22/10/2010
	 	6.704,10

	24/11/2010
	 	7.798,95

	31/12/2010
	 	9.691,11

	19/01/2011
	 	3,77

	19/01/2011
	 	3,77

	28/09/2011
	 	1.413,57

	19/10/2011
	 	9.771,89

9.2. aplicar à Sra. Rafaela Pravato Colato a multa prevista no art. 57 da Lei 8.443/1992, no valor de R$ 15.000,00 (quinze mil reais) , fixando-lhe o prazo de 15 (quinze) dias, a contar da notificação, para que comprove, perante o Tribunal, o recolhimento da dívida ao Tesouro Nacional, atualizada monetariamente a contar da data deste Acórdão até o dia o efetivo recolhimento, caso não seja paga no prazo ora fixado, na forma da legislação em vigor;  
9.3. autorizar, desde logo, nos termos dos arts. 26 e 28, inciso II, da Lei 8.443/1992:  
9.3.1. o pagamento das dívidas em até 36 (trinta e seis) parcelas mensais e consecutivas, se solicitado pela responsável, fixando-se o vencimento da primeira em 15 (quinze) dias, a contar do recebimento da notificação, e o das demais a cada 30 (trinta) dias, devendo incidir sobre cada uma delas os encargos legais devidos, na forma prevista na legislação em vigor, sem prejuízo ao vencimento antecipado do saldo devedor em caso de não comprovação do recolhimento de qualquer parcela, conforme prevê o art. 217, § 2º, do Regimento Interno deste Tribunal;  
9.3.2. a cobrança judicial das dívidas, caso não atendida a notificação;  
9.4. dar ciência desta deliberação ao responsável e ao Procurador-Chefe da Procuradoria da República no Estado de São Paulo, para as providências que entender cabíveis. 
HISTÓRICO 
2.	Cuidam os autos de tomada de contas instaurada pelo Fundo Nacional de Saúde - MS, em desfavor de Rafaela Pravato Colato, em razão da não comprovação da regular aplicação dos recursos repassados pela União, no âmbito de programa de Assistência Farmacêutica / Farmácia Popular / Programa Farmácia Popular do Brasil. 
2.1.	Conforme o Relatório Completo do Tomador de Contas Especial, baseado nas conclusões do Relatório de Auditoria do SUS 15522, elaborado em 8/9/2019, pelo Departamento Nacional de Auditoria do SUS (Denasus) , as seguintes impropriedades deram causa a prejuízo da ordem de R$ 91.508,35 (peça 20, p. 2) :  
Não comprovação, em sua totalidade, por meio de notas fiscais dos medicamentos dispensados no Programa Farmácia Popular do Brasil. 
[...]  
Registro de dispensação de medicamento em nome de funcionário (s) e/ou responsável (eis) legal (ais) do estabelecimento auditado sem a devida comprovação legal.  
2.2.	A matriz de responsabilização elaborada pelo tomador de contas aponta para a ocorrência destas irregularidades (peça 19, p. 1) :  
Deixar de comprovar, em sua totalidade, por meio de notas fiscais dos medicamentos dispensados no Programa Farmácia Popular do Brasil, quando deveria ter realizado a correta comprovação da aquisição de todos os medicamentos dispensados pelo PFPB; e Realizar registro de dispensação de medicamento em nome de funcionário (s) e/ou responsável (eis) legal (ais) do estabelecimento auditado sem a devida comprovação legal, quando deveria ter sido realizar um controle mais rígido, a fim de se evitar, dispensações de medicamentos fora do público alvo do PFPB.  
2.3.	No âmbito desta Corte, a responsável Sra. Rafaela Pravato Colato foi citada por meio do ofício de peça 31. O Tribunal decidiu, por meio do Acórdão 10869/2020-TCU-Segunda Câmara, transcrito anteriormente, julgar irregulares as contas da responsável, condenando-a ao ressarcimento do débito, além de aplicar-lhe multa individual. 
2.4.	Não satisfeita com o julgado, a responsável Sra. Rafaela Pravato Colato opôs embargos de declaração, rejeitados por meio do Acórdão 13275/2020-TCU-Segunda Câmara. Posteriormente, interpôs recurso de reconsideração, ora em análise (peças 79-82) . 
ADMISSIBILIDADE 
3. Reitera-se o exame preliminar de admissibilidade (peça 84) , ratificado pelo MinistroRelator (peça 89) , que concluiu pelo conhecimento do recurso de reconsideração interposto por Rafaela Pravato Colato, suspendendo-se os efeitos dos itens 9.1, 9.2, 9.3, 9.3.2 do Acórdão 10869/2020-TCU-Segunda Câmara, com fundamento nos artigos 32, inciso I, e 33 da Lei 8.443/1992. 
MÉRITO 
4. 	Delimitação 
4.1. 	Constitui objeto do recurso (peça 79) verificar as seguintes questões: 
a)	se é aplicável o instituto da prescrição; 
b)	se é possível atestar a regularidade das contas. 
5.	Da prescrição 
5.1.  Por dever de ofício, analisa-se a possibilidade da ocorrência da prescrição do débito e da multa, considerando que a matéria foi objeto de repercussão geral admitida pelo Supremo Tribunal Federal no Recurso Extraordinário 636.886 (tema 899) . 
Análise 
5.2. No caso em exame, este Tribunal de Contas reconheceu que não houve a prescrição da pretensão punitiva seguindo os critérios fixados no Acórdão 1441/2016-TCU-Plenário. Por isso mesmo, foi aplicada sanção ao responsável. Quanto à imputação de débito, para recomposição do prejuízo causado ao erário, a decisão adotou a premissa de que a ação de ressarcimento é imprescritível, por expressa previsão do art. 37, § 5º, da Constituição Federal. 
5.3. Ocorre, contudo, que a matéria foi objeto de repercussão geral admitida pelo Supremo Tribunal Federal no Recurso Extraordinário 636.886 (tema 899) . O citado RE teve seu julgamento finalizado, embora ainda esteja pendente a publicação do acórdão paradigma. A decisão do julgamento foi publicada em 20/4/2020, enunciando-se a tese de que "é prescritível a pretensão de ressarcimento ao erário fundada em decisão de Tribunal de Contas".  
5.4. Diante deste novo cenário, o tema da prescrição passa a ser analisado novamente, levando-se em conta o recente pronunciamento do STF, com o fim de verificar a aplicação, à hipótese dos autos, do novo entendimento firmado sobre o sentido e alcance do art. 37, § 5º, da Constituição. 
5.5. Na presente análise será examinado se as conclusões do RE 636.886, acerca da prescrição da pretensão executória, serão também aplicáveis à pretensão reparatória (ou condenatória) . 
5.6. Os significativos impactos do julgamento do RE 636.886 foram objeto de análise pela Serur. Por economia processual, juntou-se a estes autos (peça 103) cópia do pronunciamento da unidade emitido no TC Processo 003.889/2016-5, com as diretrizes gerais da análise; texto para Discussão 1/2021-Serur, com análise das decisões do STF sobre a prescrição do ressarcimento, adotadas após o julgamento do RE 636.886 (tema 899 da repercussão geral) , além da manifestação originária da secretaria, sobre as repercussões do RE 636.886 (exame de recurso interposto no TC Processo 027.624/20188) . A partir de tais manifestações foram fundamentadas as premissas que serão consideradas no presente exame.   
5.7. No exame da prescrição, a Serur tem se manifestado com base nas seguintes premissas, que serão utilizadas no presente exame:  
a)	ao julgar o RE 636.886, o STF conferiu nova interpretação ao art. 37, § 5º, da Constituição Federal, fixando a tese de que "é prescritível a pretensão de ressarcimento ao erário fundada em decisão de Tribunal de Contas"; 
b)	as pretensões punitiva e de ressarcimento devem observar o mesmo regime na atividade de controle externo, dado o objetivo comum da prescrição, de fixar prazo para o Tribunal de Contas agir, para caracterizar o ilícito, identificar seu autor, dimensionar as consequências da conduta e impor as consequências legais, independentemente de tais consequências terem natureza punitiva ou ressarcitória; 
c)	até que sobrevenha norma específica, entende-se que a prescrição das pretensões punitiva e de ressarcimento, no processo de controle externo, deve observar o regime Lei 
9.873/1999, na linha dos recentes pronunciamentos do STF a respeito. Assim, sem prejuízo de se realizar o exame da prescrição também segundo o prazo decenal previsto no Código Civil, acolhido pelo TCU (Acórdão 1441/2016-TCU-Plenário) , o critério adotado, na formulação da proposta de encaminhamento, será o da Lei 9.873/1999.   
5.8.	Ao utilizar o regime prescricional segundo os critérios do Acórdão 1441/2016-TCU-Plenário, constata-se que não se opera a prescrição no caso em comento. Isso porque, pela aplicação deste acórdão, em linhas gerais, a prescrição subordina-se ao prazo geral de dez anos (Código Civil, art. 205) , contado a partir da data da ocorrência do fato e interrompido pelo ato que ordenar a citação, a audiência ou a oitiva da parte.  
5.9.	Para análise, as irregularidades discutidas nesta TCE ocorreram no período de 23/8/2010 a 10/9/2012, de acordo com a matriz de responsabilização (peça 19) . A pretensão reparatória e punitiva, então, somente estaria prescrita entre 2020 e 2022. Mas tal prazo fora interrompido pelo despacho que autorizou a citação ocorrida em 24/5/2019 (peça 28) , o que valida a aplicação da decisão emanada em Sessão de 29/9/2019 (peça 44) . 
5.10.	No mais, sob o prisma das premissas fixadas na Lei 9.873/1999 ao caso em exame, observa-se que não se operou a prescrição. Isso porque, ao considerar como termo inicial a data da ocorrência das irregularidades, que ocorreram no período de 23/8/2010 a 10/9/2012 (peça 19) , devese considerar os fatos interruptivos da prescrição segundo a égide do citado normativo.   
5.11.	Assim sendo, no presente caso, considerando o referido termo inicial, a pretensão reparatória ou punitiva somente estaria prescrita entre 23/8/2015 a 10/9/2017. Mas tais prazos foram interrompidos pelas seguintes circunstâncias: 
a)	por atos inequívocos que importaram na apuração do fato:  
a.1)	em 13/7/2015, pela emissão do ofício 129-SEAUD/SE/DENASUS/MS, o qual o qual informa sobre os resultados da Auditoria 15.552 realizada na Unifarma (peça 81) ; 
a.2)	em 8/9/2015, pela emissão do relatório de avaliação da Farmácia Rafaela Pravato Colato - ME Unifarma (peça 13) ; 
a.3)	em 25/4/2018, pela autorização da autuação do processo de TCE (peça 20) ; 
b)	em 18/6/2019, pela citação da responsável (peça 31-32) ;    
c)	em 29/9/2020, pela decisão condenatória recorrível, na sessão em que foi proferido o acórdão condenatório (peça 44) . 
5.12.	Registre-se que, independentemente da existência de outras causas interruptivas não elencadas acima, cujo levantamento não se fez necessário, observa-se, pelos eventos indicados, que em nenhum momento transcorreu prazo suficiente para se operar a prescrição (nem mesmo se se considerasse o prazo geral de cinco anos) , tomando-se por referência a Lei 9.873/1999, tida pelo STF como norma regente da prescrição da pretensão punitiva pelo TCU.  
5.13.	Ainda sobre o tema, passa-se a analisar a prescrição intercorrente, que nos termos do art. 1º, § 1º, da Lei 9.873/1999, passa a operar se o processo ficar paralisado por mais de três anos, aguardando "julgamento ou despacho".  
5.14.	Note-se que há uma correlação entre essa hipótese e as causas de interrupção da prescrição do art. 2º. Com efeito, uma vez interrompida a prescrição por alguma das hipóteses do art. 2º, o processo não pode ficar inativo, sem qualquer inovação processual relevante, por mais de três anos. 
5.15.	Trata-se de prazo específico, não se aplicando nem o prazo geral de cinco anos nem o prazo especial, da lei penal (§ 2º) . A finalidade da prescrição intercorrente, com seu prazo próprio, é a de assegurar a eficiência e celeridade nas apurações administrativas. Seria contrário a essa finalidade a paralisação injustificada do processo por período maior que o triênio estabelecido para a hipótese. 
5.16.	Especificamente quanto a esta TCE, as próprias causas de interrupção elencadas acima permitem evidenciar que o processo teve andamento regular, não se operando a prescrição intercorrente. 
5.17.	Por todo o exposto, não há que se falar em prescrição quando balizados pela Lei 9.873/1999 ou pelo Acórdão 1441/2016-TCU-Plenário.  
6.	Da responsabilidade sobre as irregularidades apuradas 
6.1. 	O recorrente questiona as irregularidades apuradas, tendo em vista as seguintes razões: 
a)	o período auditado de 2011/2012 refere-se à dispensação dos medicamentos, e não aquisição (peça 79, p. 3) ; 
b)	em relação ao período auditado (junho/2010 a julho/2012) , considerado pelo relatório da peça 40, exigiu-se notas de aquisição desses medicamentos, não as notas desse período (peça 79, p. 4) ; 
c)	as notas dos medicamentos dispensados em 2010/2012, foram emitidas e entregues anteriormente a junho/2010 e estão no estoque apresentado e não aceito pela auditoria que embasou a presente TCE (peça 79, p. 4) ; 
d)	quando se considerou no relatório adotado pelo voto o período auditado (6/2010 a 7/2012) , não se considerou que foi em relação aos medicamentos dispensados nessa época, portanto, adquiridos bem antes, ou seja, anterior a junho/2010, tal como constou todos eles no estoque apresentado e não acatado pela auditoria que embasou a presente TCE (peça 79, p. 5) ; 
e)	em se tratando de notas de aquisição emitidas anteriormente a cinco anos, independente da data de dispensação, que in casu foi entre 2010/2012, a recorrente ficou impossibilitada de apresentação pelos fartos motivos já expostos e não acatados (peça 79, p. 5) ; 
f)	o objeto da auditoria não foram as notas das dispensações, mas sim as notas das aquisições que se deram nos cinco anos anteriores (peça 79, p. 5) ; 
g)	a recorrente teve sua conta rejeitada porque não apresentou as notas de aquisições que estava não apenas impossibilitada, mas também dispensada legalmente, da apresentação (peça 79, p. 6) ; 
h)	o entendimento exarado no voto, e adotado pelo acórdão, de que a recorrente estaria obrigada a manter em arquivo as notas de aquisição enquanto durassem os estoques, padece de fundamento legal, razão pela qual não merece persistir no presente caso (peça 79, p. 6-7) ; 
i)	contrariamente ao que se pretendeu demonstrar na auditoria, através do Ofício 181, a recorrente foi notificada da suspensão da conexão com o sistema de venda com o bloqueio do pagamento dos meses novembro e dezembro/2010 e foi solicitado tão somente cópias dos cupons fiscais, vinculados com as respectivas receitas deste período, o que foi prontamente atendido mediante a apresentação dos documentos (peça 79, p. 7-8) ; 
j)	o comércio da recorrente teve os seus valores referentes a 11 e 12/2010 desbloqueados e passou a operar normalmente, porque sem irregularidades (peça 79, p. 8) ; 
k)	a primeira comunicação e consequente início da auditoria (sem conhecimento da recorrente) , deu-se com pedido de documentos relacionados às aquisições dos medicamentos e ocorreu por meio do Ofício 16- SEAUD/SE/DENASUS/MS, de 5/7/2015, sendo certo que soube-se da auditoria, em confirmação à investigação, através do Ofício 129-SEAUD/SE/DENASUS/MS, de 13/7/2015, razão pela qual a recorrente não possuía mais tais documentos, posto que o lapso temporal obrigatório de guarda já havia sido atingido e tais documentos incinerados pelo contador (peça 79, p. 8-9) . 
Análise 
6.2.	Não merecem guarida os argumentos apresentados.  
6.3.	Inicialmente, vale destacar que a responsável foi citada por esta Corte de Contas, por meio do Ofício 3167/2019-TCU/Secex-TCE, de 29/5/2019 (peça 31) em decorrência de falha na dispensação de medicamentos por meio do Programa Farmácia Popular do Brasil, evidenciada nas constatações constantes do Relatório de Auditoria do Denasus 15522, caracterizada por: a) não comprovação da existência prévia em seu estoque ou da aquisição, por meio de notas fiscais de entrada; b) dispensação de medicamento em nome de funcionário e/ou responsável pelo estabelecimento auditado.  
6.4.	A responsável não se manifestou sobre a irregularidade referente à dispensação de medicamento em nome de funcionário e/ou responsável. 
6.5.	Conforme demonstrado pela equipe técnica desta Corte de Contas, não se passaram cinco anos entre a data de emissão dos documentos comprobatórios e a data em que foram requeridos pelos auditores do Denasus, motivo pelo qual não se justifica o argumento de que foram incinerados após esse prazo. Afinal, a referida auditoria foi realizada entre 22/6 e 26/6/2015 e os débitos se referem a período iniciado em 23/8/2010 e terminado em 10/9/2012 (peça 20, p. 2) . 
6.6.	Não merece guarida a alegação de que a responsável não tinha a obrigação de guarda dos documentos fiscais com mais de cinco anos da aquisição do medicamento. A responsável já debatera esse tema quando da apresentação de suas alegações de defesa e quando da impetração dos embargos declaratórios. Inexistentes novos fundamentos, transcreve-se análise empreendida no relatório fundamentador do acórdão ora vergastado: (peça 46, p. 6) : 
30.7. Ademais, calha não deixar olvidar que o estabelecimento comercial credenciado no Farmácia Popular tem de observar que para a comercialização de produtos farmacêuticos as notas fiscais de compra contendo o número do lote e a data de validade devem ser mantidas enquanto houver estoque e vendas informadas por meio do PFPB, considerando que o Ministério da Saúde pode solicitar ao estabelecimento credenciado, sempre que necessário, a prestação de informações detalhadas sobre as suas operações, cópia das prescrições médicas, das notas fiscais, dos cupons fiscais e vinculados, conforme determina o art. 31, inciso I do art. 32, §§ 1º e 2º do art. 33 da Portaria nº 3.089, de 16 de dezembro de 2009, vigente à época e com os §§ 2º e 3º do art. 23, art. 39 e inciso I do art. 40 da PT/GM/MS nº 971, de 15 de maio de 2012. 
30.8 Neste ponto, cabe ressaltar que, diferentemente do que alega a defendente, quando da realização da auditoria pelo Denasus ainda não havia decorrido o prazo de 5 (cinco) , pois a auditoria foi realizada (execução) entre 22/6 e 26/6/2015, sendo que os débitos que estão sendo cobrados se referem ao período a partir de 19/10/2011. Portanto, a auditada deveria ter disponibilizado os documentos solicitados. 30.9. À época da realização da auditoria, a responsável já havia se manifestado sobre essa suposta incineração dos documentos, vide trecho da manifestação (peça 13, p. 6) : A Responsável Legal da Empresa Rafaela Pravato Colato informa em sua defesa que as Notas Fiscais que poderiam comprovar as aquisições e a procedência legal dos medicamentos, informados nas vendas por meio do Programa Farmácia Popular do Brasil (PFPB) entre julho de 2010 e julho de 2012, foram incineradas propositalmente pelo seu contador, por haver transcorrido 5 anos. 
30.10. Ato contínuo, a auditoria do Denasus não acatou tais argumentos: A equipe não acata as justificativas, mantendo a constatação de não comprovação da existência de estoque de medicamentos em 30/06/2010, data que antecede o período auditado. A lista de medicamentos encaminhada pelo auditado não foi considerada para comprovação de estoque em 30/06/2010, pois trata-se de arquivo gerado em 22/06/2015 às 20:16 horas e modificado em 23/06/2015 às 10:21 horas. Estando a empresa auditada sob investigação desde janeiro de 2011, quando a responsável legal foi comunicada por meio do Ofício nº 181 - CGG/DAF/SCTIE/MS, datado de 28/01/2011, que, devido as irregularidades constatadas pela Coordenação Geral de Gestão do Departamento de Assistência Farmacêutica e Insumos Estratégicos do Ministério da Saúde, a empresa deveria prestar contas das vendas registradas no Sistema de Autorizações de Dispensações de Medicamentos (ADMs) durante o ano de 2010 e janeiro de 2011, argumento que os documentos foram destruídos por terem mais de cinco anos, corrobora a negligência da auditada ou a inexistência dos mesmos. 30.11. Desse modo, a destruição dos documentos fiscais por parte do responsável, ou mesmo por parte de terceiros, não serve como justificativa para o descumprimento das regras impostas a quem faz parte do programa subsidiado pelo Governo Federal, e de certa inequívoca, por todos os pagadores de tributos, razão pela qual cabe rejeitar todas as alegações de defesa patrocinadas pela defendente. 
6.7. Ainda sobre o tema, cabe transcrever elucidativa análise empreendida no relatório de auditoria emitido pela MS/SGEP/Departamento Nacional de Auditoria do SUS (peça 13, p. 3-4; 6-7) : 
"1- Desde janeiro de 2011, a empresa UNIFARMA está sob investigação devido as irregularidades verificadas nas vendas por meio do Programa Farmácia Popular do Brasil. Em 28/01/2011, a Responsável Legal da farmácia Rafaela Pravato Colato CNPJ: 10.521.378/0001-94 foi comunicada por meio de Ofício nº 181 CGG/DAF/SCTIE/MS, que, devido às irregularidades constatadas pela Coordenação Geral de Gestão do Departamento de Assistência Farmacêutica e Insumos Estratégicos do Ministério da Saúde, a empresa deveria prestar contas das vendas registradas no Sistema de Autorizações de Dispensações de Medicamentos (ADMs) durante o ano de 2010 e mês de janeiro de 2011, sendo suspensa a conexão com o sistema de vendas DATASUS. Após análise dos documentos (cupons e receitas) encaminhados pela auditada, em 09/02/2011 a empresária foi novamente notificada por meio do Ofício nº 297 CGG/DAF/SCTIE/MS das irregularidades verificadas e necessidade de apresentar outros comprovantes das vendas. Em 16/05/2011, novo Ofício nº 788 CGG/DAF/SCTIE/MS, informa a auditada que suas justificativas não foram aceitas, sendo mantida a suspensão da conexão de vendas. Em agosto de 2011, ainda sob investigação, a conexão para vendas pelo sistema ADMs foi liberada. Após 12 meses a empresa foi novamente suspensa por haver verificado que as irregularidades persistiam. Em 25/04/2012 por meio do Ofício nº 0714/2012 - IPL 0148/2012 - 4 - DPF/PDE/SP o Departamento de Polícia Federal de Presidente Prudente - SP, solicita documentos de comprovação das vendas efetuadas pelo PFPB, referentes ao período de 24/01/2008 a 31/12/2011. Em 25/06/2012, por meio do Ofício nº 099/2012PRM-TUP/SP-GABPRM1-GMS, o Ministério Público Federal - Procuradoria da República no Município de Tupã, complementa a relação de estabelecimentos contidos no Ofício nº 076/2012-PRM-TUP/SPGABPRM1-GMS, solicita ao Departamento de Assistência Farmacêutica e Insumos Estratégicos - DAF/MS, informações sobre as providências adotadas face a constatação de irregularidades na execução do Programa Farmácia Popular pela empresa RAFAEL PRAVATO COLATO - ME, CNPJ: 
10.521.378/0001-94. 
 (...) 
Estando a empresa auditada sob investigação desde janeiro de 2011, quando a responsável legal foi comunicada por meio do Ofício nº 181 - CGG/DAF/SCTIE/MS, datado de 28/01/2011, que, devido as irregularidades constatadas pela Coordenação Geral de Gestão do Departamento de Assistência Farmacêutica e Insumos Estratégicos do Ministério da Saúde, a empresa deveria prestar contas das vendas registradas no Sistema de Autorizações de Dispensações de Medicamentos (ADMs) durante o ano de 2010 e janeiro de 2011, o argumento que os documentos foram destruídos por terem mais de cinco anos, corrobora a negligência da auditada ou a inexistência dos mesmos.  
Ressalta-se que para a comercialização de produtos farmacêuticos as notas fiscais de compra contendo o número do lote e a data de validade devem ser mantidas enquanto houver estoque e vendas informadas por meio do PFPB, considerando que o Ministério da Saúde pode solicitar ao estabelecimento credenciado, sempre que necessário, a prestação de informações detalhadas sobre as suas operações, cópia das prescrições médicas, das notas fiscais, dos cupons fiscais e vinculados, conforme determina o art. 31, inciso I do art. 32, §§ 1º e 2º do art. 33 da Portaria nº 3.089, de 16 de dezembro de 2009, vigente à época e com os §§ 2º e 3º do art. 23, art. 39 e inciso I do art. 40 da PT/GM/MS nº 971, de 15 de maio de 2012". 
6.8. Conclui-se, portanto, que persistem as irregularidades apuradas, uma vez que a Sra. Rafaela Pravato Colato não acostou aos autos documentação ou argumentos que fossem aptos a demonstrar o atendimento às normas que regulamentavam o Programa Farmácia Popular, bem como o cumprimento dos termos do instrumento de adesão firmado junto ao Ministério da Saúde. 
CONCLUSÃO 
7.	Em face das análises anteriores, conclui-se que: 
a)	não há que se falar em prescrição quando balizados pela Lei 9.873/1999 ou pelo Acórdão 1441/2016-TCU-Plenário; 
b)	persistem as irregularidades apuradas, uma vez que a Sra. Rafaela Pravato Colato não 
acostou aos autos documentação ou argumentos que fossem aptos a demonstrar o atendimento às normas que regulamentavam o Programa Farmácia Popular, bem como o cumprimento dos termos do instrumento de adesão firmado junto ao Ministério da Saúde. 
7.1.	Com base nessas conclusões, entende-se que o acórdão recorrido é regular e válido e, no mérito, à míngua de novos elementos aptos a modificar os fundamentos daquele julgado, há que ser negado provimento ao recurso. 
7.2.	Registre-se, por fim, que a recorrente requer a realização de sustentação oral por ocasião do julgamento do recurso (peça 79, p. 9) , cabendo o seu deferimento nos termos do art. 168 do RI/TCU. A notificação da parte acerca do deferimento de seu pedido deve ser realizada por meio da publicação das pautas das sessões na imprensa oficial ou portal do Tribunal na internet e em excerto do Boletim do Tribunal de Contas da União, nos termos do art. 3º da Portaria TCU 239/2000 c/c art. 
141, § 4º, do RITCU. 
PROPOSTA DE ENCAMINHAMENTO 
8. 	Diante do exposto, com fundamento no artigo 32, inciso I, e 33 da Lei 8.443/1992, submetem-se os autos à consideração superior, propondo-se: 
a)	conhecer do recurso e no mérito negar-lhe provimento; 
b)	deferir o pedido de sustentação oral, nos termos do art. 168 do RI/TCU, devendo a parte ser notificada nos moldes previstos no art. 3º da Portaria TCU 239/2000 c/c art. 141, § 
4º, do RITCU; 
c)	comunicar à recorrente e aos demais interessados a deliberação que vier a ser proferida por esta Corte. 
3.	O Ministério Público junto ao TCU manifestou-se de acordo com a proposta alvitrada pela Serur, no parecer à peça 108, verbis:
"Em face do que restou apurado nos autos, manifesta-se o Ministério Público de Contas de acordo com a proposta oferecida pela unidade técnica, abaixo transcrita: 
'a) conhecer do recurso e no mérito negar-lhe provimento; 
b)	deferir o pedido de sustentação oral, nos termos do art. 168 do RI/TCU, devendo a parte ser notificada nos moldes previstos no art. 3º da Portaria TCU 239/2000 c/c art. 141, § 4º, do RITCU; 
c)	comunicar à recorrente e aos demais interessados a deliberação que vier a ser proferida por esta Corte'."
É o relatório.

8.1. Paulo Roberto Amorim (149.026/OAB-SP) e outros, representando Rafaela Pravato Colato.

Procurador Júlio Marcelo de Oliveira e Subprocurador-Geral Lucas Rocha Furtado (manifestação oral).

TOMADA DE CONTAS ESPECIAL. FUNDO NACIONAL DE SAÚDE (FNS). PROGRAMA FARMÁCIA POPULAR DO BRASIL - AQUI TEM FARMÁCIA POPULAR (PFPB). PERÍODO DE 2010 a 2012. IRREGULARIDADES DOCUMENTAIS NA APLICAÇÃO DOS RECURSOS TRANSFERIDOS PELO SISTEMA ÚNICO DE SAÚDE (SUS) PELA FARMÁCIA RAFAELA PRAVATO COLATO - ME. DÉBITO E MULTA. RECURSO DE RECONSIDERAÇÃO. NÃO APRESENTAÇÃO DE NOTAS FISCAIS E DE DISPENSAÇÃO DE MEDICAMENTOS EM CONFORMIDADE COM A LEI. CONHECIMENTO E NÃO PROVIMENTO.

TOMADA DE CONTAS ESPECIAL (TCE)

Secretaria de Recursos (Serur); Secretaria de Controle Externo de Tomada de Contas Especial (SecexTCE).

Relato o presente recurso em razão de sorteio realizado nos termos do inciso I do art. 154 do RI/TCU e dos arts. 21 e 22 da Resolução TCU 175/2005 (peça 85) .
2.	Em análise recurso de reconsideração interposto por Rafaela Pracato Colato, ex-dirigente da Farmácia Rafaela Pravato Colato - ME, contra o Acórdão 10869/2020-TCU-Segunda Câmara, relator o Ministro Aroldo Cedraz (peça 44) , que julgou tomada de contas especial instaurada pelo Fundo Nacional de Saúde (FNS) , em desfavor da recorrente, em razão da aplicação irregular dos recursos repassados à referida pessoa jurídica, no âmbito do Programa Farmácia Popular do Brasil - Aqui Tem Farmácia Popular (PFPB) -, no período de 23/8/2010 a 10/9/2012.
3.	Presentes os requisitos de admissibilidade fixados nos arts. 32, inciso I e 33, da Lei 8.443/1992, impõe-se o conhecimento do recurso, em ratificação ao despacho por mim proferido à peça 89.
4.	A condenação da responsável em débito e multa se deu, conforme o relatório do tomador de contas (peça 20, p. 2) em razão da ausência de comprovação da aquisição, por meio de notas fiscais, dos medicamentos dispensados no Programa Farmácia Popular do Brasil, e; realizar registro de dispensação de medicamento em nome de funcionário (s) e/ou responsável (eis) legal (ais) do estabelecimento auditado sem a devida comprovação legal, quando deveria ter sido realizar um controle mais rígido, afim de se evitar dispensações de medicamentos fora do público alvo do PFPB.
5.	A instrução da Serur transcrita no relatório precedente propõe rejeitar as razões recursais, analisando os seguintes pontos: i) ausência da prescrição, seja pelos critérios da Lei 9.873/1999 (prescrição quinquenal e intercorrente) ou pelo Acórdão 1441/2016-TCU-Plenário, rel. Min. Benjamin Zymler (prescrição decenal do Código Civil) ; ii) a Sra. Rafaela Pravato Colato não acostou aos autos documentação ou argumentos que fossem aptos a demonstrar o atendimento às normas que regulamentavam o Programa Farmácia Popular, bem como o cumprimento dos termos do instrumento de adesão firmado junto ao Ministério da Saúde.  	
6.	Acompanho as conclusões da Secretaria de Recursos, corroboradas pelo representante do Ministério Público de Contas.
7.	Quanto à prescrição, realmente não se observou o transcurso de prazo, o que impede o seu reconhecimento, sejam em face da pretensão de ressarcimento ao erário, seja da pretensão punitiva, por qualquer dos critérios acima referidos. Nesse sentido, transcrevo excerto da instrução da Serur, por elucidativa:
5.9. Para análise, as irregularidades discutidas nesta TCE ocorreram no período de 23/8/2010 a 10/9/2012, de acordo com a matriz de responsabilização (peça 19) . A pretensão reparatória e punitiva, então, somente estaria prescrita entre 2020 e 2022. Mas tal prazo fora interrompido pelo despacho que autorizou a citação ocorrida em 24/5/2019 (peça 28) , o que valida a aplicação da decisão emanada em Sessão de 29/9/2019 (peça 44) .
5.10. No mais, sob o prisma das premissas fixadas na Lei 9.873/1999 ao caso em exame, observa-se que não se operou a prescrição. Isso porque, ao considerar como termo inicial a data da ocorrência das irregularidades, que ocorreram no período de 23/8/2010 a 10/9/2012 (peça 19) , deve-se considerar os fatos interruptivos da prescrição segundo a égide do citado normativo. 
5.11. Assim sendo, no presente caso, considerando o referido termo inicial, a pretensão reparatória ou punitiva somente estaria prescrita entre 23/8/2015 a 10/9/2017. Mas tais prazos foram interrompidos pelas seguintes circunstâncias: 
a) por atos inequívocos que importaram na apuração do fato: 
a.1) em 13/7/2015, pela emissão do ofício 129-SEAUD/SE/DENASUS/MS, o qual o qual informa sobre os resultados da Auditoria 15.552 realizada na Unifarma (peça 81) ; 
a.2) em 8/9/2015, pela emissão do relatório de avaliação da Farmácia Rafaela Pravato Colato - ME Unifarma (peça 13) ; 
a.3) em 25/4/2018, pela autorização da autuação do processo de TCE (peça 20) ; 
b) em 18/6/2019, pela citação da responsável (peça 31-32) ; 
c) em 29/9/2020, pela decisão condenatória recorrível, na sessão em que foi proferido o acórdão condenatório (peça 44) .
8.	Nas demais questões de mérito, os argumentos deduzidos pela responsável carecem de suporte documental e fático. Não procede a alegação de que incinerou a documentação pertinente antes de ser notificada pelo Denasus e após o transcurso de cinco anos, conforme as normas de regência do Programa - Portaria nº 3.089, de 16 de dezembro de 2009, Portaria nº 184, de 3 de fevereiro de 2011 e Portaria nº 971, de 15 de maio de 2012 -, vigentes à época das dispensações de medicamentos.
9.	As despesas objeto de apuração nestes autos correspondem ao período de 23/8/2010 a 10/9/2012, e as notificações do Denasus foram dirigidas à responsável e recebidas nas datas de 16/7/2015, 23/11/2016 e 25/11/2016 (peça 20, p. 5) , dentro, portanto, do período quinquenal exigido pela legislação para manutenção e guarda da documentação. Acrescento ainda que, a auditoria foi realizada na empresa entre 22/6 e 26/6/2015, momento em que a recorrente deveria, de forma prudente, suspender qualquer eventual procedimento de incineração e/ou inutilização da documentação pertinente. 
10.	Muito antes disso, aliás, a empresa estava sob investigação desde janeiro de 2011, conforme assinalou a unidade técnica no relatório do acórdão recorrido (peça 46, p. 6) :
Estando a empresa auditada sob investigação desde janeiro de 2011, quando a responsável legal foi comunicada por meio do Ofício nº 181 - CGG/DAF/SCTIE/MS, datado de 28/01/2011, que, devido as irregularidades constatadas pela Coordenação Geral de Gestão do Departamento de Assistência Farmacêutica e Insumos Estratégicos do Ministério da Saúde, a empresa deveria prestar contas das vendas registradas no Sistema de Autorizações de Dispensações de Medicamentos (ADMs) durante o ano de 2010 e janeiro de 2011, argumento que os documentos foram destruídos por terem mais de cinco anos, corrobora a negligência da auditada ou a inexistência dos mesmos
11.	Não prosperam ainda os argumentos de que o objeto da auditoria teriam sido as notas de dispensação que se deram há mais de cinco anos e não as notas de aquisição, visto que a responsável estava submetida ao regramento vigente à época, a saber o art. 31, inciso I do art. 32, §§ 1º e 2º do art. 33 da Portaria nº 3.089, de 16 de dezembro de 2009 e os §§ 2º e 3º do art. 23, art. 39 e inciso I do art. 40 da PT/GM/MS nº 971, de 15 de maio de 2012, os quais estabeleciam que o Ministério da Saúde poderia solicitar ao estabelecimento credenciado sempre que necessário, a prestação de informações detalhadas sobre as suas operações, cópia das prescrições médicas, das notas fiscais, dos cupons fiscais e vinculados.
12.	Quanto à grave irregularidade concernente à dispensação de medicamento em nome de funcionário e/ou responsável, a recorrente não se pronunciou. 
13.	Não tendo a recorrente juntado aos autos documentação ou argumentos que fossem aptos a demonstrar o atendimento às normas que regulamentavam o Programa Farmácia Popular, bem como o cumprimento dos termos do instrumento de adesão firmado junto ao Ministério da Saúde, impõe-se a rejeição do presente recurso de reconsideração.
14.	Face ao exposto, voto por que o Tribunal adote o acórdão que ora submeto à apreciação deste Colegiado.
TCU, Sala das Sessões Ministro Luciano Brandão Alves de Souza, em 24 de agosto de 2021.
RAIMUNDO CARREIRO 
Relator